【裁判字號】    97,易,1670
【裁判日期】    971029
【裁判案由】    誣告
【裁判全文】
臺灣彰化地方法院刑事判決              97年度易字第1670號
公  訴  人  臺灣彰化地方法院檢察署檢察官
被      告  甲○○
                    現通訊地址.
上列被告因誣告案件，經檢察官聲請簡易判決處刑（97年度偵字
第6620號），本院員林簡易庭認不宜以簡易判決處刑，簽移刑事
庭改用通常程序審理後，依簡式審判程序判決如下：
    主  文
甲○○犯未指定犯人誣告罪，處有期徒刑月，如易科罰金，以
新臺幣壹仟元折算壹日。緩刑年。
  犯罪事實及理由
一、本件犯罪事實除補充如下外，其餘均與檢察官聲請簡易判決
    處刑書之記載相同，茲引用之（如附件）：
    被告甲○○於民國97年6 月16日未指定犯人誣告後，於同年
    月18日入伍服役。嗣經檢警調查，被告甲○○乃於97年7 月
    2 日，就所誣告之案件仍在偵查中，即行自白本案犯行。
二、本件證據除補充被告於本案審理時之自白外，其餘亦均與檢
    察官聲請簡易判決處刑書之記載相同，茲引用之（如上附件
    ）。
三、本案之審判權說明：
（一）按憲法第8 條第1 項規定，人民身體之自由應予保障，非
      由法院依法定程序，不得審問處罰。憲法第16條並規定人
      民有訴訟之權。現役軍人亦為人民，自應同受上開規定之
      保障。又憲法第9 條規定：「人民除現役軍人外，不受軍
      事審判。」乃因現役軍人負有保衛國家之特別義務，基於
      國家安全及軍事需要，對其犯罪行為得設軍事審判之特別
      訴訟程序，非謂軍事審判機關對於軍人之犯罪有專屬之審
      判權。至軍事審判之建制，憲法未設明文規定，雖得由立
      法機關裁量而以法律定之，惟軍事審判機關所行使者，亦
      屬國家刑罰權之一種，其發動與運作，必須符合正當法律
      程序之最低要求，包括獨立、公正之審判機關與程序。觀
      諸88年10月2 日修正公布，同年10月3 日起施行之軍事審
      判法，其修正過程，考量「刑事訴訟之審判權，原則上應
      由法院行使；現役軍人如涉嫌犯罪，唯有在必要之情況下
      ，方有接受軍事審判之義務。」並明定軍法案件得上訴司
      法之最高法院或高等法院，完成軍司法終審一元化之目標
      ，尤為瞭然。又刑事訴訟法第1 條第1 項規定：「犯罪，
      非依本法或其他法律所定之訴訟程序，不得追訴、處罰。
      」，第2 項規定：「現役軍人之犯罪，除犯軍法應受軍事
      裁判者外，仍應依本法追訴、處罰。」而軍事審判法即為
      刑事訴訟法之特別法，依軍事審判法第1 條第1 項之規定
      ：「現役軍人犯陸海空軍刑法或其特別法之罪，依本法之
      規定追訴審判之，其在戰時犯陸海空軍刑法或其特別法以
      外之罪者，亦同。」。顯見立法機關認為在「法治國原則
      」下，軍事審判之範圍應有所抑制。是在承平時期，以現
      役軍人犯陸海空軍刑法或其特別法之罪者為限，始得依軍
      事審判法之規定追訴審判之；如所犯為陸海空軍刑法或其
      特別法以外之罪，法既無得由軍法機關依軍事審判法之規
      定追訴審判之明文，揆諸上開說明，自應由司法機關依刑
      事訴訟法之規定追訴處罰，其理至明。
（二）雖立法機關前以確保國家安全，維護社會安定為由，曾以
      法律擴張軍事審判之範圍，而於國家安全法第8 條第2 項
      規定：「現役軍人犯罪，由軍法機關追訴審判，但所犯為
      陸海空軍刑法及其特別法以外之罪，而屬刑法第六十一條
      所列各罪者，不在此限。」，但依88年10月2 日修正公布
      ，同年10月3 日起施行之軍事審判法第237 條規定：「國
      家安全法第八條第二項自中華民國九十年十月二日停止適
      用。」，是自90年10月2 日起，關於現役軍人犯罪，即不
      得再適用國家安全法第8 條第2 項之規定，而應回歸法治
      常態之要求，依法律適用之基本原則，除軍事審判法有特
      別規定者外，均應由司法機關依刑事訴訟法之規定追訴處
      罰。
（三）軍事審判法第5 條第1 項雖又規定：「犯罪在任職服役前
      ，發覺在任職服役中者，依本法追訴審判。但案件在追訴
      審判中而離職離役者，初審案件應移送該管第一審之法院
      ，上訴案件應移送該管第二審之法院審判。」；第2 項規
      定：「犯罪在任職服役中，發覺在離職離役後者，由法院
      審判。」。依其立法體例，係在補充軍事審判法第1 條之
      規定，必現役軍人犯罪符合第1 條之規範，始有該法條適
      用之可言（最高法院95年度台非字第122 號判決要旨可資
      參照）。
（四）茲查陸海空軍刑法或其特別法中並未規範有未指定犯人誣
      告罪，是以現役軍人未指定犯人誣告之行為，因所犯非陸
      海空軍刑法或其特別法之罪，自不得由軍事審判機關追訴
      審判，而應歸由一般法院加以追訴審判。是故被告甲○○
      雖犯罪於任職服役前，發覺在任職服役中，然因所犯並未
      符合軍事審判法第1 條之規範，依上開說明，軍事法院對
      於本案並無審判權，應歸由普通法院審判，從而本院有審
      判權至明。
四、又按刑法第172 條規定：「犯第一百六十八條至第一百七十
    一條之罪，於所虛偽陳述或所誣告之案件，裁判或懲戒處分
    確定前自白者，減輕或免除其刑。」，是以所虛偽陳述或所
    誣告之案件，尚在偵查、審判或審議調查中，或雖經判決而
    尚未確定，如有自白，應即得依該條規定減免其刑。今被告
    甲○○於97年7 月2 日、檢警仍在偵查其所誣告之強盜案件
    時，即行自白，有被告之警詢筆錄可考，依上所述及其情節
    ，認應依刑法第172 條規定減輕其刑。
五、量刑理由：
    被告僅因財物遺失冀圖警方代為尋回，即率爾謊報強盜，徒
    使檢警多方偵查追緝，開啟無益之偵查程序，嚴重浪費刑事
    偵查資源，甚且使警方傳喚多人製作筆錄，並誤認案外人陳
    秋萍涉嫌此起強盜案件，聲請得搜索票對陳秋萍住處實施搜
    索（有各該證人及陳秋萍之警詢筆錄可查），對陳秋萍及遭
    傳喚之人造成相當之困擾，損及渠等之法益，情節並非輕微
    ；惟另審度被告年僅19歲，年輕識淺，未知輕重而為本件犯
    行，動機雖屬可議，然並非惡意誣陷他人，且嗣後已自白誣
    告犯行，惡性尚非重大，及其犯罪之方法、手段，暨犯後到
    庭態度良好，顯已知所悔悟等一切情狀，認公訴人求處有期
    徒刑4 月，稍嫌過重，乃量處如主文所示之刑，並諭知易科
    罰金之折算標準。
六、又被告前未曾因故意犯罪受有期徒刑以上刑之宣告，有臺灣
    高等法院被告前案紀錄表1 份在卷可稽，其經此教訓，應知
    警惕而無再犯之虞，所宣告之刑，認以暫不執行為適當，併
    予宣告緩刑3 年，以勵自新。
七、應適用之法條：
（一）刑事訴訟法第452 條、第273 條之1 第1 項，第299 條第
      1 項前段、第310 條之2 、第454 條第2 項。
（二）刑法第171 條第1 項、第172 條、第41條第1 項前段、第
      74條第1 項第1 款。
（三）刑法施行法第1條之1第1項、第2項前段。
八、補充說明
（一）按本判決係依刑事訴訟法第310 條之2 、第454 條第2 項
      製作，依法僅需記載當事人欄、主文、犯罪事實、證據名
      稱、應適用之法條及得於10日內上訴之旨，並得以簡略方
      式為之；如認定之犯罪事實、證據及應適用之法條，與檢
      察官聲請簡易判決處刑書或起訴書之記載相同者，得引用
      之。
（二）又上揭所指應記載之「犯罪事實」，揆諸同法第308 條後
      段原關於有罪之判決書應記載「事實」之規定，已修正為
      應記載「犯罪事實」，核其修正之立法理由，即指明「犯
      罪事實」，係指符合犯罪構成要件之具體社會事實。是以
      構成犯罪事實以外之其他適用法律事實，例如刑罰加重（
      含累犯在內)或 減輕事由等，自可無須在「犯罪事實」欄
      中記載（法院辦理刑事訴訟案件應行注意事項第14 4 點
      參照），惟仍應於主文中予以表明，並於應適用之法條欄
      予以引用。
九、如不服本件判決，得自收受送達之日起10日內，向本院提起
    上訴。
本案經檢察官陳信郎到庭執行職務。
中    華    民    國    97    年    10    月    29    日
                  刑事第五庭    法  官  周淡怡
以上正本證明與原本無異。
如不服本判決，應於判決送達後10日內，向本院提出上訴書狀，
上訴書狀應「敘述具體上訴理由」，並按他造當事人之人數附繕
本。「切勿逕送上級法院」。
中    華    民    國    97    年    10    月    29    日
                                書記官  劉玫金
附錄論罪科刑法條全文
中華民國刑法第171條
（未指定犯人誣告罪）
未指定犯人，而向該管公務員誣告犯罪者，處1 年以下有期徒刑
、拘役或3 百元以下罰金。
未指定犯人，而偽造、變造犯罪證據，或使用偽造、變造之犯罪
證據，致開始刑事訴訟程序者，亦同。
中華民國刑法第172條
（偽證、誣告自白減免）
犯第168 條至第171 條之罪，於所虛偽陳述或所誣告之案件，裁
判或懲戒處分確定前自白者，減輕或免除其刑。


司法院資訊處製作；財團法人民間司法改革基金會備份。
